臺灣板橋地方法院民事判決　　　　　　100年度訴字第1562號
原　　　告　陳惠玲
訴訟代理人　張克西律師
被　　　告　程子勳
上列當事人間請求返還不當得利事件，經本院於民國100年12月
13日言詞辯論終結，判決如下：
    主  文
原告之訴及假執行之聲請均駁回。
訴訟費用由原告負擔。
    事實及理由
一、原告主張：
  (一)兩造於民國86年5月3日結婚，婚後育有2名未成年子女程雅
    琪（86年8月15日生）、程雅萍（88年10月5日生）。嗣於10
    0年4月21日兩造經臺灣高等法院99年度家上字第237號判決
    判准離婚，於100年5月19日為離婚之登記。未成年子女程雅
    琪、程雅萍自出生後起至兩造離婚之100年2月份間，幾乎均
    由原告支付扶養費，惟原告對於應由被告分擔之扶養費用部
    分，於法律上無負擔之義務，原告為維持兩位未成年子女之
    生活已先行代墊支出被告應分擔之扶養費，已使被告減少其
    消極財產而受有利益，使原告受有損害，原告自得依不當得
    利之法律關係請求被告返還。參酌行政院主計處公布之新北
    市86至98年度平均每人月消費支出為新臺幣（下同）16,837
    元，兩造女兒每名每月扶養費應以16,837元為適當。則兩造
    長女程雅琪扶養月數依162個月、次女程雅萍扶養月數依136
    個月計算結果，2名未成年子女，合計所支出扶養費為：5,0
    17,426元【＝（162+136）×16, 837】。
  (二)再原告於婚姻關係存續中每月有原告名下之門牌號碼新竹市
    ○○路○段882號7樓之6租金收入10,000元：另兩造共有之門
    牌號碼新竹市○○路○段88 2號5樓之6（下稱系爭房屋），
    租金收入10,000元，因原告及被告各有二分之一持分，依比
    例原告應有租金收益5,000元之收入所得，故原告每月有15,
    000元之租金收入所得。而被告於婚姻關係存續中每月有薪
    資收入60,000元，加計被告每月有系爭房屋租金收入5,000
    元，已見前述，因此，被告每月收入為65,000元。因此，按
    兩造雙方婚姻存續中所得收入比例，被告負擔扶養費用之比
    例應為8分之6.5。
  (三)則依兩造婚姻關係存續中，2名未成年子女扶養費用總額為
    5,017,426元，被告按其分擔比例則應負擔4,076,658元（＝
    5,017,426×6.5/8，小數點下捨去），扣除原告自86年9月
    份起至100年2月份止（共計162個月）代被告收取系爭房屋
    每月10,000元租金中，被告按其應有部份所得之5,000元，
    作為2名未成年子女之扶養費及家庭費用之一部支出，故被
    告已負擔之兩名未成年子女扶養費為810,000元（＝5,000×
    162）。因此，被告實際應返還原告代墊扶養費之不當得利
    為3,266,658元（＝4,076,658－810,000）。爰依民法第179
    條不當得利之法律關係提起本訴。並聲明：1.被告應給付原
    告3,266,658元，及自起訴狀繕本送達之翌日起至清償日止
    ，按年利率5%計算利息。2.原告願供擔保，請准宣告假執行
    。
二、被告則以：兩造婚姻關係存續時，伊均有給付扶養費，原告
    於婚姻存續十餘年期間均無工作和收入，無力負擔扶養費。
    又原告於98年3月後立刻將雙方共有之7樓之6出售取走所有
    款項，就被告所有二分之一權利部分實屬不當得利；原告自
    行將完全由被告一次付清40餘萬，但登記在原告名下之紅色
    福特汽車（車牌號碼9596-PC）開走不還，故一併就原告不
    當得利之汽車部分主張抵銷。並聲明：原告之訴及假執行之
    聲請均駁回。2.如受不利益判決，願供擔保請准宣告免為假
    執行。
三、兩造不爭執之事實:
    兩造於86年5月3日結婚，婚後育有2名未成年子女程雅琪（
    86年8月15日生）、程雅萍（88年10月5日生），嗣於100 年
    4月21日經台灣高等法院99年度家上字237號民事判決准兩造
    離婚。
四、本件兩造爭執之處，在於：被告於婚姻關係存續中，是否並
    無按其應負擔扶養之比例之分擔未成年子女之扶養費用，而
    由原告負擔？原告請求被告返還未負擔扶養費用之利益是否
    有理由？
  (一)按當事人主張有利於己之事實者，就其事實有舉證之責任，
    民事訴訟法第277條定有明文。又民事訴訟如係由原告主張
    權利者，應先由原告負舉證之責，若原告先不能舉證，以證
    實自己主張之事實者，則被告就其抗辯事實即令不能舉證，
    或其所舉證據尚有疵累，亦應駁回原告之請求（最高法院17
    年上字第917號判例參照）。又按主張不當得利請求權之原
    告，係因自己之行為致造成原由其掌控之財產發生主體變動
    ，則因該財產變動本於無法律上原因之消極事實舉證困難所
    生之危險自應歸諸原告，始得謂平。是以，原告對不當得利
    請求權之成立要件應負舉證責任，亦即原告必須證明其與被
    告間有給付之關係存在、且被告因其給付而受有利益以及被
    告之受益為無法律上之原因，始能獲得勝訴之判決（最高法
    院91年度台上字第1673號判決要旨參照）。本件原告依不當
    得利之法律關係，請求被告應返還原告自86年9月起至100
    年2月止，代墊兩造所生之女程雅琪之扶養費計本息，及自
    88年11月起至100年2月止，代墊程雅萍之扶養費計本息，共
    計3,266,658元，惟為被告所否認，則依前揭舉證責任分配
    原則，應由原告就曾代墊上開扶養費之利己事實，負舉證責
    任。
  (二)原告雖主張兩造婚後對於未成年子女程雅琪、程雅萍之扶養
    費用幾近均由原告獨力承擔，被告所賺取之金錢則由其自行
    花用或儲蓄云云，並提出花老師英語及臺北縣私立擊樂音樂
    短期補習班費用、托兒所月費、舞蹈補習費用、福和國民中
    學代辦費、午餐費、中和國民小學學雜費、午餐費、台北市
    私立寰宇短期補習班、保險費等收據，金額共計947,983元
    收據為憑（見本院卷第65頁至第101頁）。惟按父母對於未
    成年之子女，有保護及教養之權利義務。又直系血親相互間
    互負扶養之義務。負扶養義務者有數人，而其親等同一時，
    應各依其經濟能力，分擔義務，民法第1084條第2項、第111
    4條第1款、第1115條第3項亦分別定有明文。查程雅琪、程
    雅萍均係兩造於婚姻關係存續中所生之未成年子女，已如前
    述，是兩造對於程雅琪、程雅萍自均應負扶養義務。而原告
    主張依86年至98年間行政院主計處所公布之平均每人每月消
    費支出表平均值為16,837元計算2名未成年子女每月之扶養
    費，據以推算2名未成年子女自出生至兩造離婚前扶養費總
    額為5,017,426元【＝（程雅琪162月+程雅萍136月）×16,8
    37】，參照原告自承婚姻關係存續中每月之租金收入為15,
    000元，被告每月之收入為65,000元，依此比例計算之結果
    ，被告應分擔4,076,658元，而原告應分擔940,768元，則對
    照原告提出之收據總額947,983元，適足以證明原告就其所
    已支付之940,768元部分，已依其經濟能力，分擔扶養未成
    年子女之義務，難認係為被告墊支扶養費用致受有損害。又
    被告抗辯:婚姻關係存續期間，原告都是家庭主婦沒有收入
    ，只有伊有收入，有時候伊會直接付錢，有時候給原告現金
    ，小孩的部分沒有固定支付，但都是給現金等語（見本院卷
    第51頁），與證人程雅琪於本院另案98年度婚字第1346號兩
    造離婚案件證稱:（法官問:你們跟爸爸要學費，爸爸會叫你
    們去找媽媽要嗎？）要看學費高低，如果學費比較高爸爸就
    會叫我們去跟媽媽要，如果學費比較低的話他就會給我們等
    語，就被告曾支付未成年子女開銷之情相符，足見被告於婚
    姻關係存續中，曾有交付金錢供程雅琪支付學費，而非全然
    未支付扶養費，參以收據係收款單位或店家收取款項之證明
    ，是縱使原告所提出之收據總額947,983元，已逾越原告應
    負擔未成年子女之940,768元扶養費用，亦難遽認逾越支付
    之款項為原告以其原有財產支付代墊，故原告主張除其代被
    告收取之每月5000元租金外，被告均未支付扶養費，而由其
    代墊云云，尚難憑採。
  (三)再者，原告舉證人程雅琪、程雅萍於本院另案98年度婚字第
    1346號兩造離婚案件審理中，證人程雅琪證稱:印象中爸爸
    （即被告）很少負擔家裡的費用；證人程雅萍證稱:（法官
    問:就你所知道，爸爸會負擔家庭的費用嗎？）答:不太會。
    （法官問:如果要拿學費都是跟誰拿？）答:我都是跟媽媽拿
    ，爸爸也會叫我去跟媽媽拿等語，而主張被告於婚姻關係存
    續中，除由原告代被告收取系爭房屋每月租金10000元中之
    5000元（以被告有二分之一持份計算）作為兩名未成年子女
    扶養費外，並未負擔扶養費云云。然查，被告抗辯其於婚姻
    關係存續中，有支付未成年子女之扶養費，業據其提出台新
    銀行89年3月信用卡帳單、花旗銀行89年5月結單、中國信託
    商業銀行93年3月白金卡消費明細暨收費收執表、台北富邦
    銀行97年8月信用卡消費明細及帳單、遠東商業銀行98年3月
    之信用卡消費帳單為憑（見本院卷第110頁至第114頁），且
    原告對於帳單中湯姆龍親子堡、大賣場超市雜貨、六福村主
    題樂園、學雜費、好市多超市消費，與扶養未成年子女有關
    之情，並未爭執（見本院卷第130頁），顯然兩造於婚姻關
    係存續期間，除原告每月為被告代收之租金5000元外，被告
    仍有支付2名未成年子女扶養費之情事；再者，原告雖主張
    被告上開支出之湯姆龍親子堡、大賣場超市雜貨、六福村主
    題樂園、學雜費、好市多超市消費等扶養費，已自被告每月
    已負擔之5000元租金做為扶養費而主動扣除，不在本件請求
    範圍內云云，然查，依原告主張每月為被告代收租金500 0
    元，均由原告收取以供其支配，而被告所提出之信用卡帳單
    消費款項，為被告以其原有財產支付，此觀被告所提上開信
    用卡帳單中，台新銀行、花旗銀行信用卡帳單均有「已辦妥
    自動扣款」、「將自程子勳上海商銀帳戶扣款」、中國信託
    銀行白金卡消費明細暨收費收執表、台北富邦銀行信用卡消
    費明細均註記「已辦妥郵局自動轉帳」、「將自郵局帳號扣
    繳」自明，足見原告主張被告上開負擔之扶養費，已自被告
    每月已負擔之5000元租金內主動扣除云云，委無足採，難認
    兩名未成年子女之扶養費，扣除被告每月已支付之5000元租
    金外，均由原告代墊支出，致使被告因此減少消極財產而受
    有利益。從而，原告既未能就其確有為被告墊支扶養費用32
    6萬6658元而受有損害乙節舉證以實其說，則其訴請被告返
    還326萬6658元之不當得利，於法自有未合。
  (四)原告既不得依民法第179條之規定請求被告給付代墊之扶養
    費，則被告之抵銷抗辯即無審究之必要，併予敘明。
五、從而，原告依民法第179條之規定，請求被告給付326萬6658
    元，及自起訴狀繕本送達翌日起至清償日止，按週年利率5
    %計算之利息，為無理由，應予駁回。原告之訴既經駁回，
    其假執行之聲請亦失所附麗，應併予駁回。
六、因本件事證已臻明確，兩造其餘主張、陳述及所提之證據，
    經審酌均與判決結果不生影響，爰不一一論列，附此敘明。
七、據上論結，原告之訴為無理由，依民事訴訟法第78條，判決
    如主文。
中    華    民    國   100    年    12    月    27    日
                     民事第二庭審判長法  官  張紫能
                                     法  官  連士綱
                                     法  官  黃繼瑜
以上正本係照原本作成
如對本判決上訴，須於判決送達後20日內向本院提出上訴狀。如
委任律師提起上訴者，應一併繳納上訴審裁判費。
中    華    民    國   100    年    12    月    27    日
                                     書記官  林珊慧